【裁判字號】    90,簡上,18
【裁判日期】    900731
【裁判案由】    確認本票債權不存在
【裁判全文】
臺灣花蓮地方法院民事判決  九十年度簡上字第一八號
    上  訴  人  甲○○
    被  上訴人  乙○○
右當事人間請求確認本票債權不存在事件，上訴人對於中華民國八十九年十二月二十
六日本院花蓮簡易庭八十八年度花簡字第一九五號第一審判決不服，提起上訴，茲判
決如左：
    主      文
上訴駁回。
第二審訴訟費用由上訴人負擔。
    事實及理由
一、被上訴人主張：上訴人執有被上訴人及訴外人張香（即被上訴人之妻）共同簽發
    之如原審附表編號一、二所示之本票二紙（下稱系爭本票），並持向鈞院聲請核
    發八十八年度票字第四五九號民事裁定准予強制執行。惟被上訴人並未積欠上訴
    人任何債務，亦未簽發系爭本票，系爭本票乃張香擅以其名義偽簽後交付上訴人
    ，被上訴人於八十八年六月一日接獲上述民事裁定後始知遭偽造之情，而張香此
    項偽造有價證券犯行，復經鈞院八十八年度訴字第三八三號刑事判決判處罪刑確
    定在案，就系爭本票亦同時宣告沒收，則上訴人就系爭本票債權自屬不存在，為
    此提起本訴，求為判決確認系爭本票債權不存在等情，並聲明駁回上訴人之上訴
    如主文所示。
二、上訴人則以：張香前向其借款新臺幣（下同）七百萬元，嗣於八十六年十月二日
    被上訴人同意將其所有之土地出賣予訴外人潘朝吉後，將應得之買賣價金餘款四
    百二十萬元，扣除土地增值稅後全數交予上訴人，足證張香向其借得之款項，應
    係與被上訴人共同花用。惟其等卻與另債權人勾串，由其等共同簽發如原審附表
    編號三所示之面額一百七十萬元之本票一紙，向鈞院聲請裁定強制執行（本院八
    十六年度票字第一三二○號），致潘朝吉將一百七十萬元交付該債權人，上訴人
    又陸續將對潘朝吉之餘款價金索取一空，蓄意脫免對上訴人之債務。嗣因上訴人
    要求張香應再簽發本票擔保，並要求被上訴人同為發票人，張香遂將系爭本票交
    付上訴人，詎被上訴人竟主張系爭本票為其妻張香所偽造，不需負擔票據責任。
    但系爭本票與如原審附表編號三所示之本票，其上之簽名及印文完全相同，被上
    訴人既不主張如原審附表編號三之本票係張香所偽造，亦未對該本票之強制執行
    提出異議，可知被上訴人應已承認如附表編號三所示之本票為真正，則其對於系
    爭本票即不得為相異之主張。且按被上訴人既將其印章交付其妻張香簽發本票，
    並對於張香使用同一印章而簽發如附表編號三所示之本票表示承認並付款，足徵
    已授與張香代理權，自應負授與代理權之本人責任，退步言之，被上訴人就上開
    情形亦應依民法第一百六十九條之規定負表見代理之責任，故被上訴人仍應就系
    爭本票負發票人之責，為此請求廢棄原判決，駁回被上訴人在第一審之訴等語資
    為抗辯。
三、經查，系爭本票就被上訴人「乙○○」之簽名及印章均係訴外人張香偽造之情，
    業據張香於本院八十八年度訴字第三八三號刑事案件偵查及審理中供承不諱，而
    系爭本票上「乙○○」之簽名經送鑑定之結果，亦認為與其本人之簽名不符而屬
    偽造，有法務部調查局八十八年十月十一日陸(二)00000000號鑑定通知
    書一件附於臺灣花蓮地方法院檢察署八十八年度偵字第二三八三號卷內可稽，且
    張香上述偽造有價證券犯行，復經本院判處有期徒刑一年十月確定在案，有該案
    判決正本一件在卷足稽，堪認系爭本票確係張香未經被上訴人授權而簽發，是其
    起訴請求確認系爭本票債權不存在，洵為有理，應予准許。
四、上訴人雖仍以前詞置辯，惟查，(一)縱認被上訴人不主張如原審附表編號三所示之
    本票係張香所偽造，亦未對該本票之強制執行提出異議，亦難據此當然推認被上
    訴人確曾簽發系爭本票，蓋個人未主張權利之原因甚多，不主張權利未必即係承
    認義務；何況張香亦已於上述刑事案件中自承該編號三之本票亦係其所偽造（刑
    事判決理由一、三參照），則其係無權代理甚為明顯，自不發生所謂授權張香簽
    章之問，上訴人此部份抗辯自難採信。(二)又上訴人主張應至少有表見代理原則之
    適用等情，姑毋論單純持有他人印章或蓋用他人印文之事實，尚不能認為本人有
    何「以自己之行為表示以代理權授與他人」或「知他人表示為其代理人而不為反
    對之表示」之行為，因無權代理人取得印章或印文之原因不一而足，如僅以此即
    課本人表見代理之責，並非妥適。何況上訴人於本院調查時自承：我沒有收過這
    張本票，我在收受本案兩張本票之前也沒有看過這張本票，這是後來案發以後，
    葉代書拿給我看的等語（九十年四月二十六日準備程序筆錄），從而，上訴人既
    於收受系爭本票之前未曾見過或收受如原審附表編號三之一百七十萬元本票，該
    本票之真正與否，即不發生使第三人產生信賴之問題，亦即本人即被上訴人並無
    直接向上訴人表示任何授與代理權予張香之行為，第三人即上訴人亦無從因該編
    號三之本票而知悉張香為系爭本票被上訴人之代理人，上訴人之反對義務並不存
    在，自毋需負表見代理之本人責任。(三)至於上訴人聲請調查之證人謝蕙鎂僅證述
    ：約兩年多前，被上訴人跟他太太張香拿了兩張本票到公司來交給上訴人，不過
    我不知道是否為本案的兩張本票，後來上訴人有叫我影印這兩張本票，不過這是
    他私人的事務，後續的事情並不是我在處理的等語（九十年五月十日準備程序筆
    錄），此究與本件系爭本票有何關聯，證人亦無法明確證明，實難據此即認被上
    訴人須負表見代理本人之責。
五、從而，上訴人既未能證明被上訴人確曾簽發系爭本票，亦未能證明被上訴人有何
    授權張香簽發或合於表見代理之事實，自不能令被上訴人負系爭本票發票人之責
    。原審為上訴人不利之判決，委無不合，上訴論旨，仍執陳詞求為廢棄改判，為
    無理由，應予駁回。
據上論結，本件上訴為無理由，爰依民事訴訟法第四百三十六條之一第三項、第四百
四十九條第一項、第七十八條，判決如主文。
中      華      民      國    九十      年      七      月    三十一    日
                        臺灣花蓮地方法院民事庭
~B審判長法官  陳心弘
~B法      官  余明賢
~B法      官  朱光仁
右正本証明與原本無異。
如對本判決上訴，須於判決送達後二十日內向本院提出上訴狀，並應同時表明上訴理
由；其於裁判宣示後送達前提起上訴者，應於裁判送達後十日內補具上訴理由書狀（
須按他造當事人之人數附繕本），當事人僅得以適用法規顯有錯誤為理由並須經本院
之許可，逕向最高法院提起上訴。
上訴時應提出委任律師或具有律師資格者之委任狀；委任具有律師資格者，另應附具
律師及格證書及釋明委任人與受任人有民事訴訟法第四百六十六條之一第一項但書或
第二項（詳附註）所定關係之釋明文書影本。
~B法院書記官  林香君
附註：
民事訴訟法第四百六十六條之一（第一項、第二項）：
對於第二審判決上訴，上訴人應委任律師為訴訟代理人。但上訴人或其法定代理人具
有律師資格者，不在此限。
上訴人之配偶、三親等內之血親、二親等內之姻親，或上訴人為法人、中央或地方機
關時，其所屬專任人員具有律師資格並經法院認為適當者，亦得為第三審訴訟代理人
。
中        華        民        國    九十    年      八    月      八    日


司法院資訊處製作；財團法人民間司法改革基金會備份。
